【裁判字號】    99,訴,893
【裁判日期】    990902
【裁判案由】    妨害自由
【裁判全文】
臺灣高雄地方法院刑事判決               99年度訴字第893號
公  訴  人  臺灣高雄地方法院檢察署檢察官
被      告  甲○○
            己○○
            丁○○
共      同
選任辯護人  侯重信律師
上列被告等因妨害自由案件，經檢察官提起公訴（98年度偵字第
31554 號），本院判決如下：
    主  文
甲○○、己○○、丁○○共同犯剝奪他人之行動自由罪，甲○○
、己○○，均處有期徒刑陸月，如易科罰金，以新臺幣壹仟元折
算壹日；丁○○處有期徒刑伍月，如易科罰金，以新臺幣壹仟元
折算壹日。
    事  實
一、甲○○因自己○○處受讓戊○○所簽發之面額新臺幣（下同
    ）200 萬元本票一紙，遲遲未獲清償，向本院聲請強制執行
    ，而於民國98年7 月30日上午11時30分許，本院司法事務官
    、書記官等執行人員至戊○○及乙○○夫妻位於高雄市○○
    區○○路94號5 樓之3 之住處，執行動產查封程序完畢離去
    後，甲○○、己○○、及另3 名不詳姓名年籍之成年男子，
    竟基於剝奪他人行動自由以遂行強迫清償債務之共同犯意聯
    絡，己○○先恐嚇：今日若不處理債務，就要讓你們很難看
    ；不還債務，休想離開；今天一定要拿錢出來解決，否則會
    發生什麼事情，自己看著辦等語，甲○○則在一旁以：打斷
    腿就跑不掉了等語，恫嚇戊○○、乙○○，而見戊○○、乙○○已然心生畏懼，繼而於同日13時許，由上開2 名不詳姓
    名年籍之成年男子將戊○○押下樓搭乘計程車前往己○○前
    往己○○所經營位於高雄市新興區○○○路16號之御茶園茶
    行，己○○並以：如果你不去，戊○○已經被帶去了，會發
    生什麼事情，你自己想一想等語脅迫乙○○，乙○○不得已
    依己○○之指示，至地下室騎乘機車後載己○○前往御茶園
    茶行，甲○○則另行駕車前往。戊○○、乙○○到達御茶園
    茶行後，甲○○與另1 名不詳姓名年籍之成年男子將戊○○
    帶至該茶行2 樓房間，甲○○手持長約1 公尺之木棍，毆打
    戊○○右膝關節及左膝後側，致戊○○受有右膝外側5 ×5
    公分瘀傷、左膝後側5 ×10公分瘀傷之傷害，而知悉上情且
    與甲○○、己○○等人具有妨害自由之共同犯意聯絡之丁○○，於同日13時46分後之某時，趕至御茶園茶行，復夥同甲○○共同徒手毆打戊○○之臉部與頭部，致戊○○受有雙臉
    頰3 ×3 公分瘀傷、後腦枕部5 ×5 公分瘀傷之傷害（傷害
    部分業據撤回告訴），丁○○並恫稱：你今天不處理，就等
    著死等語，甲○○亦揚言：你今天一定要處理，否則會死得
    很難看等語，致戊○○心生畏懼；己○○並對在御茶園茶行
    1 樓之乙○○恐嚇：若不還錢，要打斷戊○○的1 條腿或1
    隻手；不還錢，不得離開；還錢後戊○○才可以下來云云，
    並要求乙○○找人籌款解決債務，惟乙○○虛以委蛇，趁己○○不注意之際，於同日14時許，騎乘機車逃離現場，並於
    同日14時4 分許返回其住處後即行報案，而於同日14時10
    分許帶同員警前往御茶園茶行，戊○○始得離開。
二、案經戊○○、乙○○訴由高雄市政府警察局新興分局移送臺
    灣高雄地方法院檢察署檢察官偵查起訴。
    理  由
壹、證據能力部分：
一、按被告以外之人於偵查中向檢察官所為之陳述，除顯有不可
    信之情況者外，得為證據，刑事訴訟法第159 條之1 第2 項
    定有明文，證人戊○○、乙○○、王建益、方良讚、林英新
    於檢察官偵查中所為之陳述，已依法具結，亦無證據顯示檢
    察官在偵查時有不法取供之情形，且據證人做成證據之外部
    情狀，亦無證據顯示上開證述有顯不可信之情況，揆諸首揭
    說明，認具有證據能力。
二、按被告以外之人於審判外之陳述，雖不符同法第159 條之1
    至159 條之4 之規定，而經當事人於審判程序同意作為證據
    ，法院審酌該言詞陳述或書面陳述作成時之情況，認為適當
    者，亦得為證據。當事人、代理人或辯護人於法院調查證據
    時，知有第159 條第1 項不得為證據之情形，而未於言詞辯
    論終結前聲明異議者，視為有前項之同意，刑事訴訟法第15
    9 條之5 第2 項定有明文。查本判決以下所引其餘傳聞證據
    ，均經當事人、辯護人於法院調查證據時，知有第159 條第
    1 項不得為證據之情形，而未於言詞辯論終結前聲明異議，
    本院審酌上開證據作成時並無不合法定程序之情形，認為適
    當，依上開說明，應均有證據能力。
貳、實體部分：
一、訊據被告甲○○、己○○、丁○○矢口否認有何剝奪他人行
    動自由犯行，被告甲○○、己○○辯稱：查封之後，為與戊○○商量債務，有留在戊○○、乙○○住處，後戊○○表示
    因女兒在場不方便，要到御茶園茶行去談，戊○○是自己坐
    計程車，甲○○開車，乙○○則騎車載己○○去；到茶行之
    後，甲○○、己○○、戊○○、乙○○，均在一樓談債務，
    後來乙○○就說要出去，過了沒多久，警察就來了，過程中
    很溫和，沒有口出惡言，更無妨害自由云云。被告丁○○辯
    稱：當天因於12時30分許在新田路、仁愛街口發生車禍，去
    醫院探視車禍對造王建益，後與保養廠的人（丙○○）約在
    民生路、福建街口見面，在該處附近枝仔冰城吃飯、討論後
    ，直到下午3 點才返回御茶園茶行云云。然查：
(一)、上開甲○○、己○○，夥同另3 名不詳姓名年籍之成年男子
    ，於98年7 月30日上午11時30分，臺灣高雄地方法院民事執
    行人員至戊○○、乙○○住處執行動產查封程序結束後，被
    告己○○以前開言詞（詳如事實欄所示）恫嚇，要求戊○○
    、乙○○清償債務，甲○○則威脅：「打斷腿就跑不掉了」
    等語，而於同日13時許，由上開2 名不詳姓名年籍之成年男
    子將被害人戊○○押往「御茶園茶行」，被告己○○復以被
    害人戊○○之生命、身體安全脅迫被害人乙○○，被害人乙○○不得已而同往「御茶園茶行」。被告甲○○與另一名不
    詳年籍姓名男子將被害人戊○○押至茶行2 樓房間，毆打被
    害人戊○○右膝關節及左膝後側，而被告丁○○於同日13時
    46 分 後之某時到場後，與被告甲○○共同徒手毆打被害人
    戊○○之臉部與頭部，被告丁○○、甲○○同時恫喝被害人
    戊○○處理債務，否則會死得很難看等語，被告己○○亦以
    被害人戊○○之生命安全、自由對被害人乙○○恐嚇，以此
    要脅被害人乙○○不得擅離且須解決債務，嗣被害人乙○○
    於同日14時許，趁機逃離，並報案帶同員警前往「御茶園茶
    行」，丁○○始得脫困等節，業經證人即被害人戊○○於98
    年8 月3 日警詢中及98年11月10日、99年4 月13日偵查中證
    述詳盡（見警卷第7-10頁、偵卷第7-9 頁、第79-80 頁）；
    於本院審理中亦證稱：「在茶行二樓，被告甲○○、丁○○
    有動手打我」等語（見本院卷60頁背面）；與證人即被害人
    乙○○於98年8 月3 日警詢中及98年11月10日、99年4 月13
    日偵查中證述（見警卷第11-14 頁、偵卷第10-12 頁、第70
    -7 2頁）、及於本院審理中證述：「…我不想去茶行，己○○就跟我說，如果你不去，戊○○已經被帶去，會發生什麼
    事情，叫你自己想一想…我在茶行一樓有聽到戊○○在二樓
    被毆打的聲音，我很緊張，己○○要我趕快想辦法拿錢給他
    們，戊○○就可以下來了，我就跟己○○說我要去籌錢，…
    ，我趁己○○沒有注意，趕快到門口騎機車就走了。我打11
    0 報案，我報案的內容是說戊○○被壞人帶走了，要警察趕
    快來，我請警察趕快跟我去茶行，說戊○○在那個茶行。」
    等語（見本院卷第62頁背面、64-67 頁），經核大致相符。
(二)、且被害人乙○○報警尋求協助，並帶同警員至「御茶園茶行
    」一情，亦經證人即到場處理警員林英新於偵查中證稱：「
    我先到新田路，他太太（乙○○）跟我說她先生（戊○○）
    在新田路家裡被押走，帶我到民生路一間茶行」等語明確（
    見偵卷第79頁），並有高雄市政府警察局指揮中心於98年7
    月30日14時04分受理乙○○110 報案及員警於同日14時10分
    到場處理之記錄單1 份（見偵卷第63頁）在卷可證；又被害
    人戊○○案發後即於98年7 月30日下午16時40分許至愛仁醫
    院，經診斷受有右膝外側5 ×5 公分瘀傷、左膝後側5 ×10
    公分瘀傷、雙臉頰3 ×3 公分瘀傷、後腦枕部5 ×5 公分瘀
    傷之傷害，亦有愛仁醫院98年7 月30日驗傷證明書1 份在卷
    可證（警卷21頁），且被害人戊○○證述遭毆打情節、部位
    ，與上開受傷部位亦相符合，此外，並有本院98年司票字第
    2249號本票裁定（債權人甲○○；債務人戊○○）、本院98
    年度司執字第43742 號民事執行事件98年7 月30日上午9 時
    30分至11時30分之查封筆錄1 份（見本院98年度司執字第
    43742 號卷第4 、6 頁）在卷可證，是以前開事實，均堪可
    認定。至被害人戊○○雖於本院審理中改證稱：「執行完畢
    之後，被告等人在我住處，跟我聊天、喝茶、談債務，下午
    一點多至茶行，是為解決債務，並非遭脅持或威脅去的，到
    茶行2 樓，被告甲○○、丁○○雖有動手打我，但沒有說不
    當的話，我於警詢、偵查說遭脅迫只是單純感覺而已，後來
    解釋清楚，發現只是誤會，已達成和解」等語（見本院卷第
    58-59 、61頁），被害人乙○○亦另改證稱：「被告等人在
    我住處期間，言語上沒有做出威脅的舉動，只是一直叫戊○○要還他錢，說今天不解決不離開我們家」等語（見本院卷
    第62-63 頁），然被告甲○○、己○○、丁○○既與證人戊○○已達成和解，且被害人戊○○、乙○○均已撤回告訴，
    有撤回告訴狀1 份在卷可證（見本院卷第50頁），是被害人
    戊○○、乙○○翻異前詞，而於本院審理中所為上開證述，
    應是迴護被告之詞，仍以渠等於警詢、偵查中之證述為可採
    。
(三)、被告丁○○雖否認曾在場參與，而於本院審理中辯稱：伊當
    日中午發生車禍，到醫院去看車禍對造後，嗣與丙○○約在
    茶行附近之枝仔冰城見面處理車輛維修，自始至終並未在場
    參與云云（見本院訴字卷第99頁）。然被害人戊○○、乙○○於警詢、偵查中均一致指證被告丁○○確有至御茶園茶行
    2 樓，出言威脅、毆打戊○○之情明確，被害人乙○○甚且
    證稱；「當天中午丁○○在外面發生車禍，因他一進來就大
    罵說，他在我們新田路樓下發生車禍，都是我們害的。」等
    語（見偵卷10頁），而被告丁○○亦自承於事發當日中午12
    時30分許確有與王建益發生車禍一事，並有證人即與被告丁○○發生車禍之王建益、證人即處理車禍員警方良讚證述詳
    盡（見偵卷第37 -38頁、第50-52 頁），並有道路交通事故
    現場圖、丁○○於98年7 月30日13時2 分進行測試之交通事
    故當事人酒精測定紀錄表各1 份附於台灣高雄地方法院檢察
    署98年度偵字第26115 號卷被告丁○○過失傷害卷宗可證，
    被害人乙○○如非於案發當日確實見到被告丁○○，豈可能
    得知被告丁○○於當日中午發生車禍，此外，依卷附丁○○
    使用之0000000000號行動電話雙向通聯紀錄所示：自98 年7
    月30日13時46分起至同日14時29分止之基地台均在御茶園茶
    行附近之高雄市新興區○○○路111 號11樓，有上開行動電
    話雙向通聯紀錄在卷可證（見偵卷44頁）是被告丁○○辯稱
    未曾到御茶園茶行云云，已難採信。至證人丙○○雖於本院
    審理中證稱：「當日與丁○○於13點24分57秒通話聯絡係丁○○要我過去估價維修車輛，約在距離茶行約10 0公尺以內
    的枝仔冰城見面，於13點46分6 秒，丁○○打電話給我，是
    他在催促我趕快約定的地方，在電話掛上後，我就到了，丁○○有請我吃東西，停留約2 、30分鐘離開。後來於14 點
    29分41秒，丁○○打電話給我談車子的其他問題，當時我已
    在公司」等語（見本院卷68-69 頁）。然證人丙○○上開證
    詞與被告丁○○於本院準備程序中供述：「我將近2 點時候
    跟保養廠約在民生路福建街口，並在該處附近吃飯討論到2
    點半至3 點之間才離開」之辯解（見本院審訴卷第35頁），
    時間上已有不合，況被告丁○○於98年11日25日偵查中係供
    稱：「於98年7 月30日下午6 至7 點方回茶行，當天因發生
    車禍，我送病人到阮外科並陪他，陪到約6 點多」云云（偵
    卷第20-21 頁），嗣經檢察官質以證人即與被告丁○○發生
    車禍之王建益證述發生車禍未經被告丁○○陪同就醫，且於
    當日4 、5 點自醫院返家情節不符，且與卷附丁○○使用之
    0000000000號行動電話雙向通聯紀錄所示98年7 月30日13時
    46分起之基地台即在御茶園茶行附近（參起訴書），亦有矛
    盾，被告丁○○始於本院審理中改以前詞置辯，倘被告丁○○案發時間果與證人莊耀洲處理談論汽車修理一事，被告丁○○豈可能於警詢、偵查中就此有利已之事證絲毫不提出辯
    駁，明顯違反常理，足認被告丁○○上開辯解，應屬事後卸
    責之詞，而證人丙○○上開證詞係屬迴護被告丁○○之詞，
    均無可採。被告丁○○確有至御茶園茶行2 樓，毆打並出言
    脅迫戊○○無疑。
(四)、被害人戊○○、乙○○於警詢、偵查中屢次證述在住處遭被
    告甲○○、己○○及不詳年籍姓名男子3 名等人以前開言詞
    恐嚇，不得已始至茶行，在茶行時，戊○○復遭被告甲○○
    、丁○○毆打及出言脅迫戊○○，被告己○○亦脅迫被害人
    乙○○，而以上開方式剝奪戊○○、乙○○行動自由等情，
    已如前述，且被害人戊○○、乙○○住處尚留有甫自國小畢
    業之女兒，如非屢遭脅迫，迫不得已，被害人戊○○、乙○○應不致僅為商討債務，即獨留女兒在家無人照顧，再被害
    人乙○○、戊○○若係自願至御茶園茶行商討債務問題，被
    害人乙○○當無於離開後即刻報警，並對前來處理之員警林
    英新稱戊○○在新田路家裡被押走之理，顯見被害人戊○○
    、乙○○應係在被迫待在御茶園茶行甚明。再被告甲○○、
    己○○係以於戊○○、乙○○住處多次出言脅迫之先行行為
    ，使戊○○、乙○○心生畏懼，不得已分由另二名不詳姓名
    男子一前一後帶同被害人戊○○上車及由被告己○○監控被
    害人乙○○騎車方式，剝奪被害人戊○○、乙○○之行動自
    由，業如前述，被害人戊○○、乙○○係在自由意識受壓制
    之情形下被迫至茶行，並非遭以肢體挾持之方式強行拉扯至
    茶行，是被告辯稱：是被告甲○○、己○○否認有何剝奪他
    人行動自由犯行，辯稱：查封後，是留在原處與戊○○、乙○○商談債務，戊○○、乙○○顧及女兒在場，自願到御茶
    園茶行繼續商談債務，期間並無任何脅迫、恐嚇言語，且戊○○係坐計程車，乙○○更係騎車後載己○○，到達茶行，
    均無任何拒絕到茶行或求救之舉，足證未遭挾持云云，並無
    可採。
(五)、至證人林英新警員雖另證稱：「我們到時，戊○○在茶行外
    面旁邊還有好幾個人，戊○○跟人家講話，我們問戊○○，
    他說沒事，說他們有債務糾紛，在談事情。當時沒有看到他
    身上有傷。」等語（見偵卷第78-81 頁），然被害人戊○○
    既屢遭脅迫、毆打，心生畏懼、驚慌之餘，於被告己○○在
    場情形下，不敢直言遭剝奪行動自由情事，尚合情理，又被
    害人戊○○所受傷害均屬瘀傷，非係流血等一望即知之傷勢
    ，且面積非大，且多係在腦後枕部、膝部等不易查覺部位，
    加以證人林英新警員專注處理戊○○是否遭強押及查察在場
    人身分等事件，因而未及注意戊○○受傷情形，應無悖於常
    情，是尚難執此為有利被告之認定。
(六)、按刑法之相續共同正犯，基於凡屬共同正犯，對於共同意思
    範圍內之行為均應負責之原則，共同犯罪之意思不以在實行
    犯罪行為前成立者為限，若了解最初行為者之意思而於其實
    行犯罪之中途發生共同之意思而參與實行者，亦足成立；故
    對於發生共同犯意以前其他共同正犯所為之行為，苟有就既
    成之條件加以利用而繼續共同實行犯罪之意思，則該行為即
    在共同意思範圍以內，應共同負責（最高法院98年度臺上字
    第4230號判決意旨參照）。另刑法第302 條第1 項之剝奪他
    人行動自由罪，為繼續犯之一種，其於他人實施剝奪他人行
    動自由犯行中，始參與犯罪，亦應成立共犯（最高法院79年
    度臺上字第2337號判決意旨參照）。被告丁○○自承車禍前
    原欲至被害人住處（見本院卷第99頁），且被告丁○○於發
    生車禍後，仍趕回御茶園茶行，與被告甲○○毆打被害人丁○○，並出言恐嚇威脅要求被害人戊○○處理債務，足徵被
    告丁○○顯然知悉被害人戊○○、乙○○遭妨害自由一情，
    並與其他共犯各自有其分工，顯見其等均相互利用他人之行
    為，以達剝奪被害人戊○○、乙○○妨害自由之目的，是被
    告丁○○雖未全程在場，亦無礙其妨害自由犯行之成立。
(七)、綜上，本件事證明確，被告三人犯行堪已認定。
二、核被告甲○○、己○○、丁○○所為，均係犯刑法第302 條
    第1 項之剝奪他人行動自由罪。被告甲○○、己○○、丁○○與3 名不詳年籍姓名男子間，就上開犯行，相互間有犯意
    聯絡及行為分擔，均為共同正犯。又按刑法第302 條第1 項
    之妨害行動自由罪，係妨害他人自由之概括規定，故行為人
    具有一定之目的，以非法方法剝奪人之行動自由者，如以使
    人行無義務之事，或妨害人行使權利為目的，而其強暴、脅
    迫復已達於剝奪人之行動自由之程度，即祇成立本罪，不應
    再依同法第304 條強制罪論處。蓋以此部分使人行無義務之
    事，或妨害人行使權利之低度行為，應為剝奪人之行動自由
    之高度行為所吸收，不能以其目的係在使人行無義務之事或
    妨害人行使權利，認為係觸犯刑法第302 條第1 項及第304
    等2 罪，而依同法第55條從一重處斷；又在剝奪人之行動自
    由中，如並有恐嚇危害安全行為，自屬包含於妨害行動自由
    之同一意念之中，而視為剝奪行動自由之部分行為，不發生
    所謂低度之恐嚇危害安全罪，為高度之剝奪行動自由罪所吸
    收之問題（最高法院29年上字第2359號判例意旨、最高法院
    82年度台上字第2554號判決意旨參照）。故本件被告三人，
    共同基於妨害自由之犯意聯絡，以脅迫之手段剝奪被害人之
    行動自由，以言詞恐嚇被害人戊○○、乙○○，應視為係以
    非法方法剝奪行動自由之部分行為，合併成為一個以非法方
    法剝奪人之行動自由罪，即祇成立實質上之一罪，應逕依刑
    法第302 條第1 項論處，併此敘明。而被告甲○○、己○○
    、丁○○以一行為侵害被害人戊○○、乙○○之行動自由法
    益，為同種想像競合犯，應從一重處斷。爰審酌被告甲○○
    、己○○、丁○○以暴力討債，危害被害人戊○○、乙○○
    之人身安全，影響社會治安，犯後復飾詞否認，未見悔意，
    本不宜輕縱，惟念其所施用之手段尚非殘暴，仍知所節制，
    犯罪情節非屬重大，並參以被告甲○○、己○○參與程度較
    重，丁○○參與程度較輕，及被害人戊○○、乙○○已表示
    不願追究被告甲○○、己○○、丁○○之意，並撤回告訴，
    有上開卷附撤回告訴狀1 份在卷可證，並被告三人均無前科
    紀錄，素行良好等一切情狀，就被告甲○○、己○○、丁○○三人，各量處如主文所示之刑，並諭知易科罰金之折算標
    準，以資警惕。又公訴意旨另以：被告甲○○於御茶園茶行
    2 樓，毆打告訴人戊○○，致告訴人戊○○受有右膝外側5
    ×5 公分瘀傷、左膝後側5 ×10公分瘀傷，嗣與具犯意聯絡
    之被告丁○○共同徒手毆打戊○○，致告訴人戊○○受有雙
    臉頰3 ×3 公分瘀傷、後腦枕部5 ×5 公分瘀傷之傷害犯行
    部分，因按傷害罪依刑法第287 條前段之規定，須告訴乃論
    ；而按告訴乃論之罪，告訴人於第一審辯論終結前，得撤回
    其告訴；告訴經撤回者，法院應諭知不受理之判決，刑事訴
    訟法第238 條第1 項、第303 條第3 款分別定有明文。查本
    案告訴人戊○○業已撤回本件傷害告訴，有上開卷附之撤回
    告訴狀1 紙可稽，依前開說明，此部分本應為不受理之諭知
    ，惟因公訴人認此部分與前開論罪科刑部分有吸收犯之實質
    上一罪關係，爰不另為不受理之諭知。
據上論斷，應依刑事訴訟法第299 條第1 項前段，刑法第28 條
、第302 條第1 項、第55條、第41條第1 項前段，刑法施行法第
1條 之1 ，判決如主文。
本案經檢察官張貽琮到庭執行職務。
中    華    民    國    99    年    9     月    2     日
                    刑事第一庭  審判長法  官  黃三友
                                      法  官  莊珮吟
                                      法  官  陳億芳
以上正本證明與原本無異。
如不服本判決應於收受判決後10日內向本院提出上訴書狀，並應
敘述具體理由。其未敘述上訴理由者，應於上訴期間屆滿後20日
內向本院補提理由書(均須按他造當事人之人數附繕本)「切勿逕
送上級法院」。
                                     書記官  鄭於珮
中    華    民    國    99    年    9     月    2     日
中華民國刑法第302條
（剝奪他人行動自由罪）
私行拘禁或以其他非法方法，剝奪人之行動自由者，處 5 年以
下有期徒刑、拘役或 3 百元以下罰金。
因而致人於死者，處無期徒刑或 7 年以上有期徒刑，致重傷者
，處 3 年以上 10 年以下有期徒刑。
第 1 項之未遂犯罰之。

司法院資訊處製作；財團法人民間司法改革基金會備份。
